臺灣高等法院民事判決　　　　　　　　100年度上易字第279號
上　訴　人　林成水
訴訟代理人　林廷安
被上訴人　　劉土發
　　　　　　劉泰發
　　　　　　劉賜發
　　　　　　劉清發
　　　　　　劉鄭龍妹
　　　　　　劉玉香
共　　　同
訴訟代理人　邱永祥律師
上列當事人間請求土地所有權移轉登記等事件，上訴人對於中華
民國99年12月31日臺灣桃園地方法院99年度訴字第1144號第一審
判決提起上訴，本院於100年4月12日言詞辯論終結，判決如下：
    主  文
上訴駁回。
第二審訴訟費用由上訴人負擔。
    事實及理由
壹、程序方面：
    按訴之變更或追加，非經他造同意，不得為之。但第255條
    第1項第2款之請求之基礎事實同一者及第三款之擴張或減縮
    應受判決事項之聲明者等情形，不在此限，民事訴訟法第46
    6條定有明文。查，本件上訴人於民國100年1月18日上訴時
    ，聲明為「(一)原判決廢棄。(二)被上訴人劉賜發、劉土發、劉
    清發、劉泰發應連帶將坐落桃園縣中壢市○○段422地號土
    地上（下稱系爭土地），分割出如附圖所示422（A）部分面
    積95平方公尺之土地後，將該土地所有權全部移轉登記予上
    訴人。(三)被上訴人劉賜發、劉土發、劉清發、劉泰發、劉鄭
    龍妹、劉玉香應將就坐落桃園縣中壢市○○段422地號土地
    上之門牌號碼：桃園縣中壢市○○○路684號建物（下稱系
    爭房屋），辦妥繼承登記及建物所有權第一次登記後，將該
    建物所有權全部移轉登記予上訴人」，嗣於100年4月12日言
    詞辯論時更正為：「(一)原判決關於駁回上訴人後開第二項聲
    明之部分廢棄。(二)被上訴人劉賜發、劉土發、劉清發、劉泰
    發、劉鄭龍妹、劉玉香應將就坐落桃園縣中壢市○○段422
    地號土地上之門牌號碼：桃園縣中壢市○○○路684號建物
    ，辦妥繼承登記及建物所有權第一次登記後，將該建物所有
    權全部移轉登記予上訴人」，有民事上訴狀、言詞辯論筆錄
    在卷可證（見本院卷第9-10頁、第63頁正背面），核屬減縮
    訴之聲明，揆諸前揭說明，於法並無不合，應予准許。
貳、實體方面：
一、上訴人主張：系爭土地上之系爭房屋原係被上訴人之被繼承
    人劉新雲（下稱劉新雲）所建造，並原始取得所有權。劉新
    雲於民國73年12月12日以總價新台幣（下同）66萬元出售予
    伊，雙方於不動產買賣契約書（下稱系爭買賣契約）第10條
    約定「本案土地因現時地政法令限制無法分割過戶，俟開放
    後地主劉新雲應負責分割移轉過戶予甲方（即上訴人）」，
    劉新雲已將系爭房屋交付予伊占有執管，惟系爭房屋至今仍
    未辦理建物所有權第一次登記，伊僅取得事實上之處分權，
    尚未取得所有權。嗣劉新雲於87年6月23日死亡，系爭房屋
    由被上訴人繼承，因而系爭房屋須由被上訴人辦理繼承登記
    及建物所有權第一次登記後，再將所有權移轉登記予伊。而
    系爭房屋係於66年間建造，亦即於農業發展條例89年修正前
    建造，符合內政部97年7月31日內授中字第09707238781號函
    第4項意旨，於將來辦理農舍與基地所有權移轉登記時，地
    政機關僅審查移轉之坐落用地面積不得少於移轉農舍之一樓
    樓地板面積即可，故伊請求被上訴人應將系爭房屋及其坐落
    基地分割出來併同移轉所有權，符合上揭內政部函釋，且農
    業用地移轉為共有已不受限制，故伊向劉新雲購買系爭土地
    面積為如附圖A部分95平方公尺，被上訴人應各移轉權利範
    圍41932分之95之所有權登記予伊，然被上訴人迄未履行。
    又伊向劉新雲買受系爭房屋時，因受土地法之限制不能分割
    基地而併同房屋移轉所有權，直至89年1月28日土地法修正
    後方能分割基地暨併同移轉系爭房屋所有權，故伊對系爭房
    屋所有權移轉之請求權，自89年土地法修正時始得以行使，
    並未罹於時效，爰依買賣及繼承之法律關係提起本件訴訟等
    語，先位聲明：(一)被上訴人劉賜發、劉土發、劉清發、劉泰
    發、劉鄭龍妹、劉玉香應將系爭房屋辦妥繼承登記及建物所
    有權第一次登記後，將該建物所有權全部移轉登記予上訴人
    。(二)被上訴人劉賜發、劉土發、劉清發、劉泰發應就系爭土
    地分割出如附圖所示422（A）部分面積95平方公尺後，連帶
    將該土地全部移轉登記予上訴人。備位聲明：被上訴人劉賜
    發、劉土發、劉清發、劉泰發應就坐落桃園縣中壢市○○段
    422地號土地各移轉權利範圍41932分之95之所有權登記予上
    訴人。
    被上訴人則以：劉新雲固曾與上訴人簽訂系爭買賣契約，且
    於第10條為上開約定，然上訴人所買受之系爭房屋係劉新雲
    所興建之農舍，而依農業發展條例第18條第4項規定，苟劉
    新雲於上開條件成就，將系爭土地分割移轉登記予上訴人後
    ，其所餘面積約10383平方公尺之系爭土地將無法再重複申
    請興建農舍，此一限制對於劉新雲之權益影響甚鉅，故系爭
    買賣契約第10條之約定係指兩造於系爭土地能分割時，兩造
    對於分割後所各自取得之土地權利，均不受任何限制及影響
    ，是該約定所謂「現時地政法令限制無法分割過戶」，自應
    包含上開農舍無法重複申請之限制情形在內，而有關該限制
    仍未解除。內政部曾於63年5月24日以台內營字第589499號
    函，就農舍之建築管理頒訂相關規定，該規定中明定若農地
    上已申請建築農舍者，不論該農地嗣後是否分割，均不能以
    該農地或分割後之各筆農地，再行申請建築農舍，劉新雲與
    上訴人簽訂系爭買賣契約時，仍受上開內政部函釋之拘束，
    以系爭土地之面積10483平方公尺，上訴人僅買其中30坪（
    約99.2平方公尺）之情形觀之，劉新雲殊無可能不顧未出售
    之10383平方公尺日後不能再申請建築農舍之風險，是系爭
    買賣契約第10條約定所訂條件並未成就，則被上訴人自無將
    系爭土地分割移轉予上訴人之義務。又上訴人向劉新雲所買
    受之部分已為特定，故劉新雲或被上訴人對上訴人僅負有將
    上開特定部分分割，並將該分割部分土地之所有權全部移轉
    上訴人之義務。且依系爭買賣契約第8條、第10條觀之，上
    訴人與劉新雲訂約時，僅就系爭土地移轉部分有特別約定，
    而就系爭房屋係依現狀點交，未及於系爭房屋產權之移轉，
    故系爭買賣契約並無辦理系爭房屋產權登記再移轉之約定。
    況依系爭買賣契約第4條約定，產權移轉登記之履行期間係
    73年12月19日，系爭房屋產權之移轉並無不可分割之障礙，
    故上訴人就系爭房屋所有權移轉登記請求權已罹於時效等語
    ，資為抗辯。並聲明：上訴駁回。
三、原審為上訴人部分勝訴、部分敗訴之判決，上訴人就先位聲
    明敗訴部分不服，提起上訴（備位聲明部分不上訴），並聲
    明：
    (一)原判決關於駁回上訴人後開第二項聲明之部分廢棄。
    (二)被上訴人劉賜發、劉土發、劉清發、劉泰發、劉鄭龍妹、
      劉玉香應將就坐落桃園縣中壢市○○段422地號土地上之
      門牌號碼：桃園縣中壢市○○○路684號建物，辦妥繼承
      登記及建物所有權第一次登記後，將該建物所有權全部移
      轉登記予上訴人。
    被上訴人則答辯聲明：上訴駁回。
四、經查：系爭房屋係劉新雲所建造，未辦建物所有權第一次登
    記，劉新雲與上訴人於73年12月12日簽立系爭買賣契約，以
    系爭房屋及系爭土地為買賣標的，約定總價金為66萬元，上
    訴人已付清買賣價金，劉新雲已將系爭房屋交付上訴人占有
    ，故上訴人已取得系爭建物之事實上處分權。嗣劉新雲於87
    年6月23日死亡，被上訴人劉賜發、劉土發、劉清發、劉泰
    發、劉鄭龍妹、劉玉香為其繼承人，繼承取得系爭房屋之所
    有權等事實，為兩造所不爭執，復有系爭買賣契約、建築改
    良物買賣所有權移轉契約書、戶籍謄本4紙土地登記謄本附
    卷可稽（見原審卷第9頁、84-85、96-104、14頁），此部分
    事實自堪信為真實。
五、本件上訴人固主張依系爭買賣契約，其以66萬元向被上訴人
    購得系爭房屋及系爭土地，主張出賣人劉新雲之繼承人應將
    系爭房屋辦理繼承登記及建物所有權第一次登記（即保存登
    記）後，再將系爭房屋所有權移轉登記予上訴人云云。惟查
    ，上訴人與劉新雲簽定系爭買賣契約時，相關法令就系爭房
    屋部分，並無不得辦理所有權第一次登記及辦理所有權移轉
    登記之規定，而系爭買賣契約第8條明確約定：「本約不動
    產移交日期：本建物依現狀不另修飾於交屋尾款時同時移交
    」、第10條亦約定：「本案土地因現時地政法令限制無法分
    割過戶，俟開放後地主劉新雲應負責分割移轉過戶予甲方（
    即上訴人）」各等語。參諸劉新雲於系爭房屋未辦保存登記
    ，即直接點交予上訴人占有之事實，可知系爭買賣契約並無
    如土地應移轉過戶之約定，劉新雲僅需依系爭買賣契約第8
    條之約定，將系爭房屋現狀點交予上訴人，即將系爭房屋之
    事實上處分權讓與予上訴人即為已足，並無將系爭建物辦妥
    保存登記後再將所有權移轉登記予上訴人之義務。則上訴人
    請求被上訴人依繼承之法律關係，將系爭房屋辦理繼承登記
    及建物所有權第一次登記後，再將系爭房屋所有權移轉登記
    予上訴人，自無足取。
六、綜上所述，上訴人依系爭買賣契約及繼承之法律關係，請求
    被上訴人將系爭房屋，辦妥繼承登記及建物所有權第一次登
    記後，將該建物所有權全部移轉登記予上訴人，於法無據，
    不應准許。原審就此部分為上訴人敗訴之判決，並無不合。
    上訴意旨指摘原判決此部分不當，求予廢棄改判，為無理由
    ，應予駁回。
七、本件事證已臻明確，兩造其餘之攻擊防禦方法，核於判斷之
    結果不生影響，爰不一一予以論述，附此敘明。
據上論結，本件上訴為無理由，依民事訴訟法第449條第1項、第
78條，判決如主文。
中    華    民    國   100    年    4     月    26    日
                    民事第十八庭
                        審判長法  官  湯美玉
                              法  官  李慈惠
                              法  官  丁蓓蓓
正本係照原本作成。
不得上訴。
中    華    民    國   100    年    4     月    26    日
                              書記官  陳思云